【裁判字號】    99,交抗,91
【裁判日期】    990302
【裁判案由】    聲明異議
【裁判全文】
臺灣高等法院高雄分院刑事裁定          99年度交抗字第91號
抗  告  人  交通部公路總局高雄區監理所
代  表  人  乙○○
受處分人
即異議人    欣旺聯合有限公司
代  表  人  甲○○
上列抗告人因違反道路交通處罰條例聲明異議案件，不服臺灣高
雄地方法院中華民國99年1 月29日裁定（99年度交聲字第132 號
），提起抗告，本院裁定如下：
    主  文
抗告駁回。
    理  由
一、交通部公路總局高雄區監理所高監自裁字第裁00-00000000
    號處分意旨略以：欣旺聯合有限公司係車牌號碼ZZ-4701 號
    自用小客車之車主，該車輛經駕駛人於民國98年11月16日凌
    晨4 時24分行車速度超過規定之最高時速60公里以上，違反
    道路交通管理處罰條例第43條第4 項之規定，除處罰違規駕
    駛人外，應並吊扣上開牌照3 個月等情。
二、聲明異議意旨略以：異議人為租車業者，上開車輛於98年11
    月11日21時30分許至同年月16日21時30分許出租予蕭竣陽，
    蕭竣陽於租用上開車輛期間有上開違規之行為，係租車人個
    人之行為，非異議人未盡管理之責，且測速儀亦可能有誤差
    ，聲明異議等語。
三、經查：
  (一)本件異議人係租車業者，於98年11月11日晚上9 時30分許至
    同年月16日晚上9 時30分許將上開車輛出租予蕭竣陽使用，
    蕭竣陽於租用上開車輛期間，有行車速度超過規定之最高時
    速60公里以上之行為，為警製單逕行舉發，並經查明車籍為
    異議人所有後，嗣經交通部公路總局高雄區監理所據以裁罰
    處以吊扣該車牌照3 個月等情，有中華民國小客車租賃定型
    化契約、高雄市政府警察局舉發違反道路交通管理事件通知
    單、交通部公路總局高雄區監理所高監自裁字第裁
    00-00000000 號裁決書附卷可稽，堪認屬實。
  (二)按汽車駕駛人，駕駛汽車行車速度，超過規定之最高時速60
    公里以上，處新臺幣6,000 元以上2 萬4,000 元以下罰鍰，
    並當場禁止其駕駛；汽車駕駛人有第1 項第2 款之行為者，
    並吊扣該汽車牌照3 個月，道路交通管理處罰條例第43 條
    第1 項第2 款、第4 項分別定有明文。依此條文規定，如汽
    車駕駛人係駕駛自己汽車而有上開違規行為，除受罰鍰外，
    並應受吊扣汽車牌照3 個月之處分，自無疑義。至於該汽車
    非駕駛人所有時，則該汽車所有人是否仍為受罰主體？就法
    條文義解釋而言，所謂「吊扣『該』汽車牌照」，自係指「
    該行車速度超過規定之最高時速60公里以上之汽車牌照」，
    而汽車駕駛人非必為汽車所有人，為一般社會常態，法文既
    非明定「吊扣該駕駛人所有之汽車牌照」，則不問汽車駕駛
    人與汽車所有人是否為同一人，自均應加以處罰。再由同條
    第4 項後段規定「經受吊扣牌照之汽車『再次提供』為違反
    第1 項第1 款或前項行為者，沒入該汽車」為體系上之觀察
    ，益見本條項汽車所有人不以與汽車駕駛人為同一人為限，
    否則即無「提供」或「再次提供」之可言。又自立法意旨觀
    之，汽車駕駛人有行車速度超過規定之最高時速60公里以上
    行為，嚴重危害道路交通安全，情節非輕。是除處以高額罰
    鍰並當場禁止其駕駛外，另應吊扣該行車速度超過規定之最
    高時速60公里以上車輛之汽車牌照3 個月，以此雙重保險方
    式，督促汽車所有人勿輕易提供車輛與可能有行車速度超過
    規定之最高時速60公里以上之人，藉以遏止嚴重違規，確保
    公眾生命、身體、財產之安全。據此，本條項關於吊扣汽車
    牌照之處罰，自不以汽車駕駛人與汽車所有人係同一人為限
    ，縱汽車所有人另有其人，仍應為本條項所規範之受罰主體
    。
  (三)惟按「違反行政法上義務之行為非出於故意或過失者，不予
    處罰」，行政罰法第7 條著有明文。此項實體法上責任成立
    之條件，除有明文規定，得因程序要件不備而無庸審酌外，
    本宜一體適用。因此，上開吊扣汽車牌照之處罰雖以汽車所
    有人為受罰主體，但仍須汽車所有人對於提供車輛給汽車駕
    駛人使用有故意或過失為限。如汽車所有人自己即為行車速
    度超過規定之最高時速60公里以上之行為人，其有可歸責之
    原因，自不待言。如汽車所有人非汽車駕駛人，即應探究該
    提供汽車之行為是否有可歸責之原因，否則，自不能令汽車
    所有人因汽車駕駛人個人恣意違規行為，即連坐受罰。且交
    通部78年9 月20日（78）交路字第026492號函亦認為：「小
    客車租賃業者，依汽車運輸業管理規則第100 條、第101 條
    規定，將出租車輛交付租車人使用，租車人違反道路交通管
    理事件，如經查明係應歸責於車輛駕駛人者，同意業者得依
    道路交通管理處罰條例第85條規定，檢具汽車出租單影本到
    案，告知違規駕駛人姓名、住址，具結後據以取回被扣『代
    保管物件』」，亦以歸責原因之有無判斷其責任歸屬。而異
    議人於原處分機關處分前，已檢具相關事證，依道路交通管
    理處罰條例第85條第1 項規定，告知原處分機關應歸責人，
    原處分機關亦採信異議人所提供之事證，認蕭竣陽始為駕車
    超速之實際違規行為人，而列管處罰蕭竣陽等情，亦有交通
    部公路總局高雄區監理所98年12月18日高監自字第
    0982005434號函在卷可參（詳該函說明一、二及正本收受人
    之記載）。準此，原處分機關既已認定本件違規駕駛人係蕭
    竣陽，而非異議人，且亦未見承租人蕭竣陽之違規，有何可
    歸責於異議人之證據，自不得因本件違規汽車並非駕駛人蕭
    竣陽所有，即將吊扣汽車牌照之規定，轉嫁由汽車所有人即
    受處分人承擔。本件受處分人非汽車駕駛人，自仍應有故意
    或過失之可歸責原因，始得據以裁罰。而出租車輛供他人使
    用，就出租者而言，以昂貴汽車供他人使用，與賺取之租金
    顯不相當，而不法之徒利用人頭租用車輛，作為犯罪工具，
    藉以掩人耳目，時有所聞，情節較輕者或未愛惜車輛，恣意
    使用，亦屬常見；就租用者而言，汽車非自己通常使用，如
    出租者貪圖利潤，未適當維護保養，極易發生意外不測，甚
    至危及其他用路人之人身安全，均屬頗有風險，是其雙方應
    有何種權利義務關係，本宜立法規制，適切管理。然相類法
    令規範目前尚付諸闕如，自僅能委由私法自治，藉由雙方租
    賃契約，以釐清權義歸屬。異議人出租車輛供他人使用，既
    乏法令明文規範，對於租用人在外駕車行為，著實難以預防
    或監督，是除別有事證外，自難遽認異議人有何故意或過失
    之可歸責原因。
四、原審認異議人之異議為有理由，撤銷原處分，而為異議人不
    罰之諭知。經核當無不合。抗告人抗告意旨略以: 「本案牌
    照調扣處分部分，依道路交通管理處罰條例第85條第2 項，
    仍應處罰汽車所有人，如以租賃業者無故意或過失之可責性
    而使得承租人、租賃業者得予免受牌照吊扣處分，則無法達
    到有效處罰及維護道路交通安全之立法目的」等語，指摘原
    裁定不當，並無可取，為無理由，應予駁回。
五、據上論結，應依道路交通案件處理辦法第26條，刑事訴訟法
    第412 條，裁定如主文。
中    華    民    國    99    年    3     月    2     日
                刑事第二庭  審判長法  官  林正雄
                                  法  官  黃壽燕
                                  法  官  陳啟造
以上正本證明與原本無異。
不得再抗告。
中    華    民    國    99    年    3     月    2     日
                                  書記官  林明威

司法院資訊處製作；財團法人民間司法改革基金會備份。
